【裁判字號】    98,重上更(一),59
【裁判日期】    981013
【裁判案由】    違反毒品危害防制條例
【裁判全文】
臺灣高等法院高雄分院刑事判決    98年度重上更(一)字第59號
上  訴  人  臺灣高雄地方法院檢察署檢察官
上  訴  人
即  被  告  甲○○
指定辯護人  本院公設辯護人   孫妙岑
上列上訴人因被告違反毒品危害防制條例案件，不服臺灣高雄地
方法院94年度訴字第1699號中華民國95年6 月9 日第一審判決（
起訴案號：臺灣高雄地方法院檢察署92年度偵續字第252 號），
提起上訴，本院判決後，經最高法院發回更審，本院判決如下：
    主  文
原判決關於甲○○部分撤銷。
甲○○販賣第一級毒品，處有期徒刑拾貳年；扣案之海洛因貳包
（不含包裝袋驗餘淨重合計拾伍點壹捌公克）、甲基安非他命捌
包（含包裝袋驗後毛重合計肆點捌公克）沒收銷燬之；扣案上開
海洛因之包裝袋貳個（總重壹點貳柒公克）、甲基安非他命之包
裝袋捌個、磅秤壹臺、分裝袋伍包，均沒收。
    事  實
一、甲○○明知海洛因及甲基安非他命分屬第一級、第二級毒品
    ，依法不得販賣，竟意圖營利而基於販賣海洛因及甲基安非
    他命之犯意，於民國（下同）92年5 月27日，在高雄市○○
    路與中華路附近，以新台幣（下同）6 萬元之代價，向綽號
    「樂仔」之男子購入海洛因約16.5公克，同時以不詳價格販
    入甲基安非他命5.2 公克（尚未付款，言明俟售出後再支付
    價金）。並在其位於高雄縣大寮鄉○○村○○街14號住處內
    ，以其所有之磅秤1 臺秤重，擬將海洛因、甲基安非他命分
    別分裝為每袋0.4 公克、0.6 公克等不等之重量，欲俟機販
    賣予他人。嗣於92年5 月27日下午4 時許，在上址住處為警
    查獲，扣得其所有之海洛因2 包（毛重共16.5公克）、甲基
    安非他命8 包（毛重共5.2 公克）、上開磅秤1 臺、計算機
    1 臺、帳冊1 本，及其所有預備供分裝毒品販賣所用之各型
    分裝袋5 包（計有小型2 包、中型2 包及大型1 包）等物。
二、案經屏東縣警察局移請臺灣高雄地方法院檢察署檢察官偵查
    起訴。
    理  由
壹、本件傳聞證據之證據能力審查部分：
一、按被告以外之人（包括證人、告訴人、被害人、共同被告等
    ）於審判外之言詞或書面陳述，屬傳聞證據，除法律有規定
    者外，原則上不得作為證據，刑事訴訟法第159 條定有明文
    。惟被告以外之人於檢察事務官、司法警察官或司法警察調
    查中所為之陳述與審判中不符時，其先前之陳述具有較可信
    之特別情況，且為證明犯罪事實存否所必要者，例外亦得為
    證據，同法第159 條之2 固亦有明文規定。本件證人乙○○
    於警詢時所為向被告甲○○、李旺霖購買毒品之陳述，核與
    證人在原審法院之陳述有所不符，本院認其先前在警詢之陳
    述因較無時間或動機去編造事實，客觀上亦較難認與被告間
    有勾串情事，且係單獨面對警察詢問所為陳述，較無受利誘
    或收買或其他人情因素、外力干涉影響，客觀上應具有較可
    信之特別情況，且亦為證明犯罪事實存否所必要，依上揭規
    定，其於警詢中之陳述，應具證據能力。
二、次按被告以外之人於審判外之陳述，雖不符前四條之規定，
    而經當事人於審判程序同意作為證據，法院審酌該言詞陳述
    或書面陳述作成時之情況，認為適當者，亦得為證據，刑事
    訴訟法第159 條之5 第1 項定有明文。本件被告及其辯護人
    於本院準備程序時，已表示除上開一、所示之傳聞證據外，
    對本判決下列所引其餘證據屬被告以外之人在審判外陳述之
    傳聞證據部分，均同意作為證據。本院斟酌上開證據並無違
    法取得之情事，亦無證明力明顯過低之情形，認為作為本件
    被告甲○○認定犯罪有無之證據亦屬適當，是均得採為本件
    論斷之證據。
貳、認定被告犯罪之證據及理由部分：
一、訊據上訴人即被告甲○○固坦承有於前揭時間在其住處房間
    內正在分裝毒品海洛因及甲基安非他命為警查獲，經警扣押
    之上開物品均係其所有之事實，惟矢口否認有販賣毒品之犯
    行，辯稱：我購入毒品是要供自己施用，並不曾販賣毒品予
    他人云云。經查：
  (一)被告甲○○業於警詢中供承：警方入屋搜索時我人在2 樓房
    間內分裝海洛因及甲基安非他命，警方在我房內桌上及抽屜
    裡所查獲的海洛因共1 小包2.9 公克、1 大包13.6公克、甲
    基安非他命8 包共5.2 公克、磅秤1 臺、計算機1 臺、空夾
    鏈袋小型的2 包、中型的2 包、大型的1 包、夾子1 支、小
    剪刀1 把、刷子1 支都是我的。海洛因是我以6 萬元向一名
    綽號「樂仔」的男子買的，甲基安非他命（誤載為安非他命
    ）5.2 公克也是他賣我的，但未付錢，「樂仔」叫我先拿去
    賣，下一次再算錢等語（警卷第13至21頁）；其於92年5 月
    28日檢察官訊問時仍供稱：查扣的海洛因、甲基安非他命、
    夾鏈袋等物品都是我所有，有時如果有朋友需要，會來跟我
    買，每包從數百元到1 千元不等，跟我買的人是綽號「阿忠
    」、「阿明」、「小林」等朋友等語（見偵字第11435 號卷
    第11、12頁）。
  (二)參以證人即警員丙○○於原審審理中證稱：我們進入搜索時
    ，樓下有人喊叫「三組的來了」，我認為是在警告屋內的人
    湮滅證據或逃跑，我就直接上2 樓，因2 樓房間的喇叭鎖上
    鎖，我踹門進入，發現被告甲○○坐在梳妝臺前分裝毒品，
    毒品就擺在梳妝臺上，桌上還有磅秤、刷子及部分的夾鏈袋
    ，抽屜內搜出夾鏈袋、注射針筒等物品；所有扣案物品都是
    從這個房間搜出來的，屋內其他地方並未搜到扣案物品；這
    個房間是甲○○的房間，裡面的衣服都是她的等語（見原審
    卷第212 至215 頁）。足證被告甲○○於員警入屋當時正在
    分裝毒品，且扣案物品均由被告甲○○之房間內搜出，況被
    告甲○○亦自承該房間為其所居住使用，並未與他人共用（
    見原審卷第277 頁），亦未指出扣案物品中何者係屬他人所
    有，益徵扣案物品均屬其所有。又依員警搜索所見，被告甲
    ○○於查獲時正在分裝毒品之情形，被告亦自承於警方進入
    搜索時，其正在分裝海洛因及甲基安非他命，足認置於桌上
    之磅秤係用於秤重以分裝海洛因及甲基安非他命，各型分裝
    袋則係預備用於分裝上開毒品所用無疑。
  (三)扣案之海洛因2 包（毛重共16.5公克），經送法務部調查局
    鑑驗結果，確含第一級毒品海洛因成分（合計淨重15.18 公
    克，純度7.33％，純質淨重1.11公克，空包裝總重1.27公克
    ），有該局出具之鑑定通知書1 份在卷可憑（見原審卷第91
    頁）；甲基安非他命8 包，另送高雄醫學大學附設中和紀念
    醫院檢驗結果，均呈甲基安非他命陽性反應（驗後毛重合計
    4.8 公克），有該醫院出具之檢驗報告8 份在卷可考（見偵
    續字第252號卷第32至39頁）。
  (四)被告甲○○嗣雖以其購入之毒品海洛因及甲基安非他命均係
    欲供自己施用，未曾販賣予他人置辯。但查，被告僅係國中
    畢業，甫因毒品案於92年3 月19日經觀察勒戒完畢，並無職
    業，且無配偶而有4 名子女賴其扶育，此經其於警詢時供陳
    在卷，以其並無收入，且尚需扶養子女之情況，經濟狀況應
    非寬裕，竟一次以6 萬元之價金購買海洛因（另同時購入甲
    基安非他命則係尚未付款），謂係欲供自己施用，依一般經
    驗已難令人置信。且依一般社會通常觀念，施用毒品者，大
    都均購買持有供已數日內需用之1 、2 公克少量毒品，甚少
    有一次購買數萬元，重達5 、6 公克，甚至十幾公克以上之
    毒品持有備用者。況如僅供自己施用，只需依毒癮發作程度
    及施用當時心情，隨意斟酌數量取用即可，何需大費周章，
    預先以磅秤計量，分裝為每包均相等之數量；若此，必以預
    備出售牟利，始有如此勞費心力，將毒品作此分裝之必要。
    參以被告上開供述稱：有時如果有朋友需要，會來跟我買，
    每包從數百元到1 千元不等，會有「阿忠」等朋友來跟我買
    毒品等語，及前揭扣案磅秤1 臺、計算機1 臺、各型夾鏈袋
    5 包等物，足認被告確係意圖營利而一次販入上開第一級毒
    品海洛因、第二級毒品甲基安非他命，再予磅秤分裝為小袋
    ，欲俟機販賣予他人牟利，被告所辯稱：伊購入毒品是要供
    自己施用，並不曾販賣毒品予他人云云，顯係卸責之詞，無
    足採信。
  (五)綜上所述，被告甲○○販賣第一級、第二級毒品之事證已甚
    明確，被告犯行洵堪認定。
二、查海洛因、甲基安非他命分屬毒品危害防制條例第2 條第2
    項第1 款、第2 款所定之第一級、第二級毒品。按販賣毒品
    罪，並不以販入後復行賣出為構成要件，只要以營利之目的
    ，將毒品購入或賣出，有一於此，其犯罪即屬完成（最高法
    院95年度台上字第5014號、96年度台上字第416 號判決參照
    ）。是核被告甲○○所為，係犯同條例第4 條第1 項、第2
    項之販賣第一級、第二級毒品罪。其於販賣前後，分別持有
    海洛因、甲基安非他命之低度行為，應為販賣之高度行為所
    吸收，均不另論罪。被告意圖營利一次同時販入第一級毒品
    、第二級毒品，係一行為而觸犯數罪名，應依刑法第55條前
    段規定，從一重之販賣第一級毒品罪處斷（參照最高法院95
    年度第21次刑事庭會議決議，刑法第55條但書規定認係科刑
    之限制，為法理之明文化，非屬法律之變更，即無新舊法比
    較適用之問題）。又販賣第一級毒品固屬應嚴加處罰之重大
    犯罪，然同為販賣第一級毒品之人，其原因動機不一，犯罪
    情節未必盡同，或有大盤毒梟者，亦有中、小盤之分，甚或
    僅止於吸毒者同儕間為求互通有無之有償轉讓者亦有之，其
    販賣行為所造成危害社會之程度自屬有異，法律科處此類犯
    罪所設之法定最低本刑卻同為無期徒刑，不可謂為不重。而
    查被告因身染毒癮，難以自拔，平日收入用於購毒已有不足
    ，仍獨力扶養4 名子女，其在經濟壓力下，致思慮欠周，鋌
    而走險，不得已而罹重典，且其經查獲販入之毒品數量亦非
    甚鉅，堪認應非大盤毒梟，犯罪情節尚難與大盤或中盤毒梟
    者相提併論，本院即令處以被告最低刑度即無期徒刑而禁錮
    終身，仍有致情法失平之處，誠屬情輕法重，其犯罪情狀尚
    非全然無可憫恕之處，爰依刑法第59條規定（修正後新法第
    59條之規定，為法院就酌減審認標準見解之明文化，非屬法
    律之變更，自無新舊法比較適用之問題），就販賣第一級毒
    品部分減輕其刑（查修正前刑法第64條第2 項規定：死刑減
    輕者，為無期徒刑或15年以下12年以上有期徒刑，第65條第
    2 項規定：無期徒刑減輕者，為7 年以上有期徒刑；新修正
    之刑法第64條第2 項則規定死刑減輕者，為無期徒刑，第65
    條第2 項規定：無期徒刑減輕者，為20年以下15年以上有期
    徒刑。被告為本件犯罪時間係在刑法修正前，比較新舊法，
    應以舊法對被告有利，爰逕依修正前刑法第64條減輕其刑）
    。
三、原審對被告甲○○予以論罪科刑，固非無見；但查：(一)扣案
    之帳冊1 本、固為被告甲○○所有，但其上以紅筆記載文字
    ，被告甲○○則否認係其記載，本院稽核該帳冊內頁以紅筆
    所載之「糖半3 」、「1 ：23-2賢=21 、入1500」、「大
    1 ：2 」、「半：4 」、「半半：6 」及其他「1000」、「
    2000」等數字，因施用及買賣毒品者，均以「糖」為「甲基
    安非他命」之代號，固可認該等文字與甲基安非他命毒品有
    關，但無法認定該等文字係記載有關本件被告販賣毒品予他
    人所記載之收支帳，另扣案之計算機1 臺，乃一般家庭均有
    備置使用之物，未扣案之門號0000000000號行動電話，亦無
    證據足認係供被告販賣毒品聯絡之用，均難遽認與本案被告
    販賣毒品之犯罪行為有關，乃原判決竟認帳冊及行動電話、
    計算機係被告供犯罪所用之物，予以宣告沒收，均有未恰。
    (二)本件並無證據足以證明被告甲○○有另於92年5 月12日、
    92年5 月20日向「樂仔」販入第一級毒品海洛因，及售賣海
    洛因或甲基安非他命予真實姓名年籍不詳綽號「阿明」、「
    阿忠」、「小林」等成年男子之犯行（此部分不另為無罪諭
    知，詳後述），原判決認定被告尚有上開販賣第一級毒品、
    第二級毒品之犯行，亦有違誤。被告上訴否認犯罪，及檢察
    官上訴以被告甲○○係與李旺霖共同販賣第一級、第二級毒
    品，指摘原判決未依共同正犯論處及依刑法第59條酌減其刑
    為不當等，雖無理由，惟原判決既有上開可議之處，即屬無
    可維持，應由本院將原判決關於被告甲○○部分撤銷改判。
    爰審酌被告甲○○身染毒癮，明知毒品對身心之戕害程度，
    且為政府嚴令禁止流通之違禁物，仍因經濟緊迫，遽為販賣
    犯行，且犯後否認犯行，難認有悔悟之心；惟念其販入而持
    有之毒品數量尚非甚鉅等犯罪所生危害情況等一切情狀，量
    處如主文第2 項所示之刑。扣案之海洛因2 包（驗餘合計淨
    重15.18 公克）、甲基安非他命8 包（驗後含包裝袋毛重合
    計4.8 公克），均應依毒品危害防制條例第18條第1 項前段
    規定沒收銷燬。至甲基安非他命包裝袋8 個及海洛因包裝袋
    2 個，觀念上應認能與毒品海洛因或甲基安非他命析離，係
    用於包裹毒品便於攜帶販賣，為供販賣毒品所用之物，應依
    毒品危害防制條例第19條第1 項規定宣告沒收。扣案之磅秤
    1 臺，屬被告甲○○所有，係被告意圖營利販入海洛因及甲
    基安非他命後，磅秤毒品重量以便分裝所用，自係供犯本件
    販賣第一級、第二級毒品所用之物，亦應依前開條例第19條
    第1 項前段沒收。扣案之被告甲○○所有預備供分裝販賣之
    各型分裝袋共5 包，則應另依刑法第38條第1 項第2 款規定
    沒收。至扣案之計算機1 臺、帳冊1 本，與被告之販毒行為
    並無關連，另未扣案之門號0000000000號行動電話1 具（含
    SI M卡1 枚），雖屬被告甲○○所有，惟並無證據證明係供
    本件販賣毒品聯絡使用之工具，其餘扣案之物因檢察官亦未
    舉證證明與本件販賣毒品犯行有何關聯，且剪刀、夾子等物
    ，均為日常生活所常用之物品，不必然與販賣毒品有關，爰
    均不予宣告沒收，併予敘明之。
參、不另為無罪諭知部分
一、公訴意旨另以：被告甲○○與李旺霖（已經無罪判決確定）
    均不知悔改，竟共同基於意圖牟利之概括犯意，自92年3 月
    間起，由甲○○向綽號「樂仔」之姓名年籍不詳男子購得第
    一級毒品海洛因及第二級毒品安非他命後，除部分供渠等2
    人施用外，並在渠等位於高雄縣大寮鄉○○村○○街14號住
    處進行分裝後，用被告甲○○所有之0000000000號行動電話
    （預付卡）為聯絡工具，並以海洛因每小袋0.4 公克、安非
    他命每小袋0.6 公克各1 千元之價款，分別出售予渠2 人之
    朋友乙○○、及綽號「阿明」、「阿忠」、「小林」等姓名
    年籍不詳之人後，所得朋分花用。認被告亦犯毒品危害防制
    條例第4 條第1 項、第2 項之販賣第一級毒品、販賣第二級
    毒品罪等語。
二、按犯罪事實應依證據認定之，無證據不得認定犯罪事實，不
    能證明被告犯罪或其行為不罰者，應諭知無罪之判決，刑事
    訴訟法第154 條第2 項及第301 條第1 項分別定有明文。次
    按依刑事訴訟法第161 條第1 項之規定：檢察官就被告犯罪
    事實，應負舉證責任，並指出證明之方法。因此，檢察官對
    於起訴之犯罪事實，應負提出證據及說服之實質舉證責任。
    倘其所提出之證據，不足為被告有罪之積極證明，或其指出
    證明之方法，無從說服法院以形成被告有罪之心證，基於無
    罪推定之原則，自應為被告無罪判決之諭知（最高法院92年
    臺上字第128號判例意旨參照）。
三、訊據被告甲○○堅詞否認有上開連續販賣第一級毒品、販賣
    第二級毒品罪之犯行，辯稱：伊購買毒品均係供自己施用，
    並未賣給別人等語。經查：公訴意旨另係以證人乙○○於警
    詢中證述曾向被告甲○○購買海洛因為據，因認被告甲○○
    亦涉有販賣第一級毒品予乙○○之犯行；惟查：證人乙○○
    於警詢中證稱係於91年3 月間以撥打甲○○之行動電話方式
    ，向甲○○購買海洛因等語；惟其於檢察官偵查中及原審審
    理時則堅稱：僅認識李旺霖而不認識甲○○，並未曾向甲○
    ○或李旺霖購買過毒品等語，前後陳述顯然不一，且所證述
    購買毒品之時點與上開所述被告甲○○販賣毒品之時間（92
    年5 月27日）顯然不合，此外亦查無其他證據足以佐證證人
    乙○○之上開證述核與事實相符，自難以此瑕疵之證述，而
    認被告甲○○有此部分之販賣毒品犯行。被告甲○○此部分
    被訴販賣第一級毒品犯罪，尚屬不能證明。又本件被告甲○
    ○雖於警詢中供稱：我是自92年5 月12日開始向「樂仔」購
    買毒品；第1 次以6 萬5 千元購買大約16克的海洛因；第2
    次約在一星期前以5 萬5 千元購買約16公克的海洛因。約自
    半個月前開始，以每袋1 千元代價賣給綽號「阿明」、「阿
    忠」、「小林」的朋友云云。惟被告於92年6 月19日偵查訊
    問時即否認曾販賣毒品予他人，在原審及本院前審審理中亦
    均否認有於92年5 月12日及92年5 月20日向「樂仔」購買毒
    品，及曾販賣毒品給綽號「阿明」、「阿忠」、「小林」的
    朋友等語。而本件經警於92年5 月27日在被告上開住處查獲
    之海洛因2 包（毛重共16.5公克）、甲基安非他命8 包（毛
    重共5.2 公克），恰與被告本件於92年5 月27日向「樂仔」
    所販入之毒品數量相合，堪認確係被告於查獲當日即92年5
    月27日向「樂仔」所販入之毒品。此外，公訴人亦未舉證以
    證明被告於警詢所為另2 次向「樂仔」購買毒品之自白核與
    事實相符，又被告所供稱綽號「阿明」、「阿忠」、「小林
    」之人，亦查無真實姓名年籍，且無其他證據足以證明確有
    其人，自無從證明被告之上開自白核與事實相符，是難以被
    告警詢中之上開自白而認定被告此部分犯行，自屬不能證明
    被告此部分之犯罪，本應為被告無罪之諭知，惟公訴人起訴
    亦認此部分與上開有罪部分係修正前刑法連續犯關係，為裁
    判上一罪，爰不另為無罪諭知。
據上論斷，應依刑事訴訟法第369 條第1 項前段、第364 條、第
299 條第1 項前段，毒品危害防制條例第4 條第1 項、第2 項、
第18條第1 項前段、第19條第1 項，刑法第11條、第2 條第1項
、第59條、第55條、第38條第1 項第2 款，判決如主文。
本案經檢察官許美女到庭執行職務。
中    華    民    國    98    年    10    月    13    日
                刑事第三庭  審判長法  官  莊崑山
                                  法  官  張意聰
                                  法  官  唐照明
以上正本證明與原本無異。
如不服本判決應於收受本判決後10日內向本院提出上訴書狀，其
未敘述上訴理由者，並得於提起上訴後10日內向本院補提理由書
狀（均須按他造當事人之人數附繕本）「切勿逕送上級法院」。
中    華    民    國    98    年    10    月    13    日
                                  書記官  葉淑華
附錄本件判決論罪科刑法條：
毒品危害防制條例第4條第1項、第2項
製造、運輸、販賣第一級毒品者，處死刑或無期徒刑；處無期徒
刑者，得併科新臺幣1千萬元以下罰金。
製造、運輸、販賣第二級毒品者，處無期徒刑或7 年以上有期徒
刑，得併科新臺幣7百萬元以下罰金。


司法院資訊處製作；財團法人民間司法改革基金會備份。
